臺灣高雄地方法院民事判決　九十三年度訴字第七四一號
　　原　　　告　交通部中央氣象局
　　法定代理人　乙○○
　　訴訟代理人　黃厚誠律師
　　被　　　告　丙○○
　　　　　　　　甲　○
右當事人間拆屋還地等事件，經本院於民國九十三年七月六日言詞辯論終結，判決如
下：
    主      文
被告丙○○應將坐落高雄市○鎮區○○段第二六０四地號土地內如附圖所示Ａ部分之
地上物拆除，並將上開土地騰空返還予原告。
被告丙○○應給付原告新臺幣壹拾萬陸仟佰玖拾元及自民國九十三年四月八日
起至清償日止，按週年利率百分之五計算之利息，並自民國九十三年四月八日起至返
還上開土地之日止，按月給付新臺幣貳仟貳佰捌拾壹元。
被告應將門牌編號高雄市前鎮區○○○路三三號房屋騰空遷讓返還予原告。
被告應給付原告新臺幣玖萬捌仟捌佰肆拾貳元及自民國九十三年四月八日起至清償日
止按週年利率百分之五計算之利息，並自民國九十三年四月八日起至返還系爭房屋之
日止，按月給付新臺幣壹仟陸佰肆拾柒元。
原告其餘之訴駁回。
訴訟費用由被告丙○○負擔十分之四、被告負擔十分之三，餘由原告負擔。
本判決第一、二項於原告以新臺幣肆拾萬元供擔保後得假執行。但被告丙○○如以
新臺幣壹佰貳拾捌萬柒仟捌佰壹拾玖元供擔保後，得免為假執行。
本判決第三、四項於原告以新臺幣貳拾伍萬元供擔保後得假執行。但被告如以新臺幣
柒拾貳萬捌仟貳佰陸拾玖元供擔保後，得免為假執行。
原告其餘假執行之聲請均駁回。
    事實及理由
一、本件原告起訴主張坐落高雄市○鎮區○○段第二六０四地號土地（下稱系爭土地
    ）及其上門牌號碼高雄市前鎮區○○○路三三號至三三之九號房屋（第一五一一
    建號）係中華民國所有而由伊管理，詎被告自民國六十年間起即擅自搬入其中之
    三三號房屋（面積九點一二平方公尺，下稱系爭房屋）居住，並由被告丙○○於
    系爭土地如附圖所示Ａ部分搭建磚造鐵皮地上物而予以無權占用，今被告於上開
    房屋及土地既均係無權占有，依法自應就其等占用部分予以遷讓、拆除並為返還
    ，且其等無權占有期間乃受有相當於租金之利益，此自係無法律上之原因而受有
    之不當利得，並因此致伊權益受損，而依土地、房屋之法定租金即分別以土地申
    報地價、土地及其建築物申報總價之年息百分之十計算，被告於最近五年間占有
    系爭土地及房屋應返還之不當利得各為新臺幣（下同）十九萬五千五百四十八元
    （被告丙○○部分）、十四萬一千二百零四元，為此乃依所有物返還請求權及不
    當得利之法律關係提起本訴，請求判令(一)被告丙○○應將坐落系爭土地內之如附
    圖所示Ａ部分之地上物予以拆除而將其所占有之土地返還，並應給付原告十九萬
    五千五百四十八元及自起訴狀繕本送達翌日即九十三年四月八日起至清償日止，
    按週年利率百分之五計算之利息，且自九十三年四月八日起至返還上開土地之日
    止，按月給付三千二百五十九元。(二)被告應將系爭房屋騰空遷讓返還予原告，並
    應給付十四萬一千二百零四元及自起訴狀繕本送達翌日即九十三年四月八日起至
    清償日止按週年利率百分之五計算之利息，且自九十三年四月八日起至返還系爭
    房屋之日止，按月給付二千三百五十三元。(三)並願供擔保請准為假執行之宣告。
二、被告則以被告丙○○原係原告所屬司機，系爭房屋乃被告丙○○任職期間所配住
    之宿舍，伊等自有權居住使用，爰聲明求為判決駁回原告之訴及假執行之聲請，
    並願供擔保請准免為假執行之宣告。
三、本件原告主張被告自六十年間起即占用系爭房屋，並由被告丙○○於系爭土地如
    附圖所示Ａ部分搭建磚造鐵皮屋而占有使用迄今等情，業據其提出與所述相符之
    土地登記謄本、建物登記謄本、相片等件在卷可稽，而系爭土地如附圖所示Ａ部
    分乃為一層磚造鐵皮屋，面積為十六點七三平方公尺，其現場係位於林森三路與
    一德路交岔口，交通便利且鄰近三多商圈乙節，並經本院會同高雄市政府地政處
    前鎮地政事務所人員到場勘測屬實，並製有勘驗筆錄、相片及土地複丈成果圖等
    件附卷足稽，被告於此亦不爭執而堪信原告此部分之主張為真實，惟被告則另以
    前揭情詞置辯。經查，原告於六十年間分配所屬眷屬宿舍時，即因數量不足而未
    同意配借宿舍予當時擔任司機之被告丙○○乙節，業據原告提出被告所不爭執之
    臺灣省氣象局六十年四月二十八日象總字第三０三九號函稿、中央氣象局高雄雷
    達觀測站六十年八月二日中象字第０九一０號函稿、宿舍管理要點等件在卷足憑
    ，是原告既未同意配借宿舍予被告丙○○使用，而被告就其等確經原告同意分配
    而得使用系爭房屋乙節復未舉證以實其說，其等就系爭房屋、土地自屬無權占用
    應堪認定，從而本件原告依民法第七百六十七條規定請求被告應將如附圖所示Ａ
    部分之地上物予以拆除返還土地，並騰空遷讓返還系爭房屋，依法洵無不合，自
    應予准許。
四、按「依不當得利之法則請求返還不當得利，以無法律上之原因而受利益，致他人
    受有損害為其要件，故其得請求返還之範圍，應以對方所受之利益為度，非以請
    求人所受損害若干為準，無權占有他人土地，可能獲得相當於租金之利益為社會
    通常之觀念，是被上訴人抗辯其占有系爭土地所得之利益，僅相當於法定最高限
    額租金之數額，尚屬可採」，又「都市地方房屋之租金，以不超過土地及其建築
    物申報總價額年息百分之十為限，土地法第九十七條第一項定有明文。又所謂土
    地及建築物之總價額，土地法施行法第二十五條規定，土地價額，依法定地價；
    建築物價額，依該管縣市地政機關估定之價額。而法定地價，依土地法第一百四
    十八條規定，係為土地所有人依該法規定所申報之地價，在平均地權條例施行區
    域，當係指土地所有人於地政機關舉辦規定地價或重新規定地價之時，其公告申
    報地價期間自行申報之地價，未於該期間內申報，地政機關公告之地價而言」，
    最高法院六十一年臺上字第一六九五號、七十一年度臺上字第三七五三號分別著
    有判例、判決可資參照。查系爭地號土地於九十三年一月份之申報地價乃為每平
    方公尺二萬三千三百七十七元，其公告現值則為每平方公尺六萬八千八百二十四
    元，而其上第一五一一號建物之課稅現值則為一百三十八萬四千二百元，此為兩
    造所不爭執，並有土地登記謄本、房屋稅課稅明細表等件在卷可稽，是被告既無
    權占用系爭房屋（面積為第一五一一建號建物之二十分之一，計九點一二平方公
    尺），且被告丙○○所搭建之上開磚造鐵皮屋亦無權占用系爭土地有十六點七三
    平方公尺，依社會通常之觀念，其等自因此可能獲得相當於租金之利益自明。本
    院審酌系爭土地及房屋係位於林森三路與一德路交岔口，交通便利，且鄰近三多
    商圈，商機繁榮，惟被告就該處乃僅供住家使用等情，則依被告占有使用之目的
    、該地之經濟價值、地處狀況及社會經濟情況觀之，本院認原告所受相當於租金
    之利益損失，依土地及其建築物法定最高限額之租金數額即土地申報地價、建築
    物價額（此原應依該管縣市地政機關估定之價額為之，惟兩造均同意以低於該估
    定價額之房屋稅課稅現值計算，此係有利於被告，故以此金額為計算基礎）之年
    息百分之十計算尚屬過高，應以百分之七計算較屬相當，則被告丙○○於五年內
    占有系爭土地如附圖所示Ａ部分之土地及被告占有系爭房屋所受之不當利得分別
    為十三萬六千三百九十三元（23377×16.73×7﹪×5＝136393，平均每月為二千
    二百八十一元）、九萬八千八百四十二元（(0000000/20＋23377×9.12)×7﹪×
    5＝98842，平均每月為一千六百四十七元），從而原告依不當得利之法律關係請
    求被告丙○○或被告應分別給付上開金額及其遲延利息，並被告丙○○應自九十
    三年四月八日起至返還系爭土地如附圖所示Ａ部分之土地之日止，按月給付二千
    二百八十一元之損害金，及被告應自九十三年四月八日起至遷讓系爭房屋之日止
    ，按月給付一千六百四十七元之損害金，依法即無不合，自應予准許，其逾此範
    圍之請求，則屬無據而應予以駁回。
五、兩造均陳明願供擔保請准為假執行或免為假執行之宣告，經核均無合，爰就原告
    勝訴部分，分別酌定相當之擔保金額准許之，至原告敗訴部分，其假執行之聲請
    即失所附，應併予駁回之。
六、據上論結，本件原告之訴為一部有理由，一部無理由，合依民事訴訟法第七十九
    條、第八十五條第一項、第三百九十條第二項、第三百九十二條第二項，判決如
    主文。
中　　　華　　　民　　　國　　九十三　　年　　　七　　　月　　 二十　　 日
                                        民事第五庭
~B審判長法官  黃  宏  欽
~B法      官  何  悅  芳
~B法　　　官　謝  雨  真
右為正本係照原本作成。
如不服本判決，應於送達後廿日內，向本院提出上訴狀並表明上訴理由，如於本判決
送達前提起上訴者，應於判決送達後十日內補提上訴理由書（須附繕本）。
中　　　華　　　民　　　國　　九十三　　年　　　七　　　月　　 二十　　 日
~B法院書記官　洪  育  祺
